【裁判字號】    99,上易,338
【裁判日期】    991103
【裁判案由】    損害賠償
【裁判全文】
臺灣高等法院民事判決                 99年度上易字第338號
上  訴  人
即被上訴人  丁○○
被  上訴人
即  上訴人  丙○○
上列當事人間請求損害賠償事件，兩造對於中華民國99年3月23
日臺灣板橋地方法院98年度訴字第1500號第一審判決各自提起上
訴，本院於99年10月20日言詞辯論終結，判決如下：
    主  文
原判決關於命丙○○給付超過新台幣萬元本息部分，及該部分
訴訟費用之裁判（除確定部分外）均廢棄。
前開廢棄部分，丁○○在第一審之訴駁回。
丙○○其餘上訴駁回。
丁○○上訴駁回。
第一（除確定部分外）、二審訴訟費用由丙○○負擔百分之六，
餘由丁○○負擔。
    事實及理由
一、上訴人即被上訴人丁○○（下稱丁○○）主張：被上訴人即
    上訴人丙○○（下稱丙○○）在民國（下同）98年4月26 日
    於臺北縣新莊市○○路487-489號地下室所召開之竣業登峰
    社區第2屆管理委員會臨時大會（下稱社區臨時大會）時，
    當眾對丁○○及其飼養之小狗怒罵、表示見一次殺一次，使
    丁○○心生恐懼，致人身及財產（小狗）之安全造成影響，
    侵害丁○○之自由權、名譽權及財產權，並於精神上遭受莫
    大痛苦等情，爰依民法184條第1項前段、第195條第1項規定
    ，求為命丙○○給付精神慰撫金新臺幣（下同）51萬元，及
    自起訴狀繕本送達翌日起算法定遲延利息，暨於收到法院判
    決翌日起，將附表所示公開道歉書張貼於竣業登峰社區公告
    欄內及社區中央鐵門外30日之判決。原審判決丙○○應給付
    丁○○5萬元本息，而駁回其餘之訴，兩造各就其敗訴部分
    聲明不服，分別提起上訴）。並於本院聲明：(一)原判決駁回
    後開請求部分廢棄。(二)前開廢棄部分，丙○○應再給付丁○
    ○46萬元，及自起訴狀繕本送達翌日起至清償日止，按年息
    百分之5計算之利息，暨於收到法院判決翌日起，將附表所
    示公開道歉書張貼於竣業登峰社區公告欄內30日。(三)丙○○
    之上訴駁回（原審駁回丁○○請求丙○○將附表所示公開道
    歉書張貼於竣業登峰社區中央鐵門外30日部分，未據丁○○
    上訴而告確定）。
二、丙○○則以：丁○○於98年4月26日社區臨時大會要求住戶
    小孩在中庭玩耍要安靜，其他住戶則反要求丁○○先管好自
    己小狗，丙○○於當日僅對丁○○說：「你要管好你的狗，
    如果你的小狗咬了我，我就會殺了他。」，而「見一次殺一
    次」這句話是丁○○自己說的，且證人黃振球亦未證述聽見
    該句話；又丁○○聽聞丙○○上開言詞後回以：「好啊，我
    拿把刀放門口讓你們殺。」，足證丁○○未心生畏怖，所求
    精神慰撫金即屬無據；丙○○並未恐嚇丁○○，且依一般社
    會觀念，丁○○之品德、聲譽在社會上之評價尚不因本件口
    角衝突而有所貶損，其名譽權並不因之受有損害等語，資為
    抗辯。並於本院聲明：(一)原判決不利於丙○○部分廢棄。
    (二)上開廢棄部分，丁○○於第一審之訴駁回。(三)丁○○之上
    訴駁回。
三、經查兩造同為竣業登峰社區住戶，並於98年4月26日社區臨
    時大會因丁○○之小狗有所衝突等情，為兩造不爭執，堪信
    為真實。
四、丁○○主張丙○○於98年4月26日竣業登峰社區臨時大會恐
    嚇其人身及財產安全，丙○○應賠償其精神慰撫金51萬元，
    及公開張貼道歉書等情，為丙○○所否認，並以前揭情詞置
    辯。是本件爭點厥為：丙○○有無恐嚇丁○○？若有，丁○
    ○可否請求精神慰撫金及其數額若干？丁○○請求丙○○張
    貼公開道歉書，有理由？爰析述如下：
五、有關丙○○有無恐嚇丁○○部分：
  (一)丁○○主張98年4月26日竣業登峰社區所召開之社區臨時大
    會時，丙○○對丁○○恐嚇要對其所飼養之小狗「見一次殺
    一次」等情，為丙○○所否認。
  (二)查證人即同社區住戶黃振球於原審證稱：當時大家對於當天
    討論的議案都很激動，很多人都有爭執，丙○○在會議中有
    提到丁○○的小狗，希望丁○○管理好他的小狗，否則就會
    殺了它，我只記得丙○○有提到殺了那隻小狗，但是沒有說
    如何殺，是指著丁○○說的等語。又證人即丁○○之子武名
    中於原審證稱：伊係第二屆管理委員會的主委，當天大家有
    很多爭執，丙○○對著丁○○說你們家的狗都沒在管，如果
    再不管，就見一次殺一次，當時突然安靜下來，所以伊聽的
    很清楚；丙○○之前有一次下班經過伊家，小狗有對他凶，
    有追他，丙○○拿鞋子丟小狗，可能丙○○就此有心結；丁
    ○○當時聽到之後很生氣，沒有還擊，有點嚇到。丙○○當
    時口氣很殺，很兇，很理直氣壯，且站起來講等語（見原審
    卷第82頁正、反面）。是2位證人均已證稱丙○○當天確實
    已對丁○○口出殺害小狗之言語，在客觀上已足使丁○○心
    生畏怖，雖證人所述丙○○言詞恐嚇之內容雖略有不同，然
    並不影響已使丁○○心生畏怖之結果。丙○○以證人黃振球
    並未證稱其曾言「見一次殺一次」等語，抗辯未出言恐嚇云
    云，自不足取。
  (三)丙○○另舉證人即同社區住戶蔡武男、甲○○、葉鼎新、乙
    ○○證明其並未恐嚇丁○○，或丁○○並未心生畏怖云云。
    經查，證人蔡武男、甲○○、葉鼎新固均於原審證稱：只有
    聽到丙○○說要丁○○把狗管好，但沒有聽到見一次殺一次
    等語（見原審卷第83至84頁）；證人乙○○於本院亦證稱：
    當天丙○○有要求丁○○管好小狗不要讓小狗咬到丙○○，
    否則丙○○會把狗踢掉等語（見本院卷第47頁反面）。惟證
    人蔡武男、甲○○、葉鼎新均證稱：當時很吵，吵的時候就
    聽不清楚等語（見原審卷第84頁），再參酌證人丙○○抗辯
    伊當時係稱「你要管好你的狗，如果你的小狗咬了我，我就
    會殺了他。」等語（見原審卷第84頁、本院卷第29頁反面）
    ，是證人蔡武男、甲○○、葉鼎新就丙○○當日所言上開與
    殺害丁○○小狗有關之內容亦未親耳聽聞，亦即渠3人就當
    日兩造間全部之對話內容並未完全聽到；而證人乙○○證述
    之丙○○遭狗咬將「踢」狗，亦與丙○○自陳遭狗咬將「殺
    」狗之內容不相符合；是渠4人所為未聽聞丙○○口出殺害
    小狗之證詞，尚不足為有利於丙○○之認定。至乙○○雖證
    稱：當天伊聽到丁○○稱要擺一把刀子在花圃上給人家殺，
    當時有一群人圍在那裡，伊不知丁○○向何人說這句話及其
    原因等語（見本院卷第47頁反面），則證人乙○○既不知丁
    ○○此言之目的及對象，又何能推知係回應丙○○所言之恐
    嚇話語而得認丁○○未因丙○○之恐嚇而心生畏怖，是乙○
    ○此部分之證言，亦不足為有利於丙○○之認定。
  (四)丙○○以證人余完錐於原審作證後告知「見一次殺一次」這
    句話是丁○○說的，聲請本院再傳訊證人甲○○云云。惟查
    ，原審承審法官係以「會議過程中你（指證人甲○○）有無
    聽到被告（即丙○○）指著原告（即丁○○）罵說要他把他
    的狗管好，不然見一次殺一次？」之問題詢問證人甲○○（
    見原審卷第83頁），是若證人甲○○知悉「見一次殺一次」
    這句話雖非出自丙○○而為丁○○所言，衡諸一般情形，於
    前開作證時即會就與法院詢問內容關係緊密且重要之該情形
    詳予敘述，而無再經原承審法官追問之必要，然證人甲○○
    於原審作證時既未如此陳述，其事後再予補充說明，該補充
    證詞之可信度，即屬存疑，本院實無需就丙○○之聲請再予
    傳訊證人甲○○之必要。
  (五)綜上，證人黃振球、武名中之證述為可採，證人蔡武男、甲
    ○○、葉鼎新、乙○○、證述丙○○未言殺害小狗之事，為
    不可採，自堪認丙○○確有恐嚇丁○○。
六、有關丁○○可否請求精神慰撫金及其數額為若干部分：
  (一)按因故意或過失，不法侵害他人之權利者，負損害賠償責任
    ；不法侵害他人之身體、健康、名譽、自由、信用、穩私、
    貞操，或不法侵害其他人格法益而情節重大者，被害人雖非
    財產上之損害，亦得請求賠償相當之金額。其名譽被侵害者
    ，並得請求回復名譽之適當處分，民法第184條第1項前段、
    第195條第1項分別定有明文。又刑法第305條：「以加害生
    命、身體、自由、名譽、財產之事，恐嚇他人致生危害於安
    全者」之恐嚇危害安全罪，其所保護之法益，即為被害人之
    自由。又法院對於慰撫金之量定，應斟酌兩造身分、地位、
    經濟狀況與加害程度及其他各種情況等關係以定之（最高法
    院97年度台上字第400號裁判意旨參照）。
  (二)本件丙○○在竣業登峰社區召開之社區臨時大會時，以加害
    丁○○所有小狗（財產）之事，恐嚇丁○○，致丁○○心生
    畏懼，而危害於安全，即屬因故意不法侵害丁○○之自由法
    益，足以造成丁○○精神上受有相當之痛苦，是丁○○請求
    丙○○賠償其非財產上之損害即精神慰撫金，自屬有據。查
    丁○○係商專畢業，原在外商公司工作，平均月薪約4至6萬
    元，事發時業已退休，名下有不動產；而丙○○係國中肄業
    ，在中興紡織公司工作，每月薪資4萬餘元，名下亦有不動
    產，經兩造分別供明在卷（見原審卷第105頁正、反面、本
    院卷第52頁、第48頁反面），並有原審依職權調取之稅務電
    子閘門財產所得調件明細表在卷可稽（見原審卷第90-99 頁
    ）。又當日衝突係因討論小孩於社區中庭吵鬧及要求丁○○
    管好小狗等有關社區安寧問題所致等情，業經證人蔡武男、
    甲○○、蔡鼎新、乙○○證述在卷（見原審卷第83頁正、反
    面、本院卷第47頁反面），丁○○以是日會議臨時表決事項
    （見原審卷第33頁）所載主張當日會議並未討論小孩及狗的
    事，核與前開證人所述不符，要不足取。另丁○○再以其因
    遭丙○○恐嚇後，糖尿病惡化，且需服用安眠藥云云，雖提
    出新聞報導、臺大醫院病歷、影醫核醫報告、檢驗累積報告
    、總院門診處方箋、處方藥袋等（見本院卷第36、54-67頁
    、原審卷第21-32頁），惟均不足證明丁○○所罹病症與丙
    ○○前開恐嚇行為間有何因果關係。本院斟酌兩造前開之身
    分、地位、經濟狀況、兩造因社區安寧之公共事務引發本事
    件，暨丁○○因丙○○之恐嚇行為致其精神上所受痛苦程度
    等一切情狀，認為丁○○請求丙○○賠償之金額以3萬元為
    適當，逾此金額之請求，則非有當。
七、有關丁○○請求丙○○張貼公告道歉書部分：
    按民法第195條第1項所稱之名譽，係指人在社會所享有一切
    對其品德、聲譽所為之評價。故侵害名譽，係指貶損他人人
    格在社會上之評價而言，必須依一般社會觀念，足認其人之
    聲譽已遭貶損始足當之，至於主觀上是否感受到損害，則非
    認定之標準。經查，丙○○之上開恐嚇行為固侵害丁○○之
    自由法益，縱係在公開場合所為，惟依一般社會觀念，丁○
    ○之品德、聲譽在社會上之評價，尚不因該恐嚇行為而有所
    貶損，可見丁○○之名譽權並不因之而受有侵害甚明，是丁
    ○○依民法第195條第1項後段規定，請求丙○○應於收到法
    院判決書翌日起將如附表所示之「公開道歉書」張貼於竣業
    登峰社區公告欄內30日，以回復其名譽，並無依據。
八、綜上所述，丁○○依侵權行為法律關係，請求丙○○給付3
    萬元及自起訴狀繕本送達（見原審卷第8頁之送達證書）翌
    日即98年7月15日起至清償日止，按年息百分之5計算之利息
    ，為有理由，應予准許，逾此部分金額及丙○○應張貼如附
    表公開道歉書於竣業登峰社區公告欄內30日之請求，為無理
    由，應予駁回。原審（確定部分除外）就超過上開應准許部
    分，所為丙○○敗訴之判決，自有未洽，丙○○上訴意旨就
    此部分指摘原判決不當，求予廢棄改判，為有理由，爰由本
    院廢棄改判如主文第2項所示。上開應准許部分，原審判命
    丙○○給付，核無違誤，丙○○上訴意旨，就此部分，仍執
    陳詞，指摘原判決不當，求予廢棄，為無理由，應駁回其此
    部分之上訴。另原審駁回丁○○請求部分，核無不合，丁○
    ○上訴意旨，亦仍執陳詞，指摘原判決此部分不當，求予廢
    棄，亦為無理由。
九、兩造其餘之攻擊、防禦方法、未經援用之證據，經本院斟酌
    後，認為均不足以影響本判決之結果，自無逐一詳予論駁之
    必要，併此敘明。
十、據上論結，本件丙○○上訴為一部分有理由、一部無理由，
    丁○○上訴為無理由，依民事訴訟法第450條、第449條第1
    項、第79條，判決如主文。
中    華    民    國    99    年    11    月    3     日
                    民事第十八庭
                        審判長法  官  魏麗娟
                              法  官  黃明發
                              法  官  李媛媛
正本係照原本作成。
丙○○不得上訴。
丁○○如不服本判決，應於收受送達後20日內向本院提出上訴書
狀，其未表明上訴理由者，應於提出上訴後20日內向本院補提理
由書狀（均須按他造當事人之人數附繕本）上訴時應提出委任律
師或具有律師資格之人之委任狀；委任有律師資格者，另應附具
律師資格證書及釋明委任人與受任人有民事訴訟法第466條之1第
1項但書或第2項（詳附註）所定關係之釋明文書影本。如委任律
師提起上訴者，應一併繳納上訴審裁判費。
中    華    民    國    99    年    11    月    4     日
                              書記官  李華安
附註：
民事訴訟法第466條之1（第1項、第2項）：
對於第二審判決上訴，上訴人應委任律師為訴訟代理人。但上訴
人或其他法定代理人具有律師資格者，不在此限。
上訴人之配偶、三親等內之血親、二親等內之姻親，或上訴人為
法人、中央或地方機關時，其所屬專任人員具有律師資格並經法
院認為適當者，亦得為第三審訴訟代理人。
附表：
┌──────────────────────────┐
│                    公開道歉書                      │
├──────────────────────────┤
│本人（丙○○）於民國98年4月26日於竣業登峰社區第2屆管│
│理委員會臨時表決事項當天，當眾怒罵郭女士及所飼養之狐│
│狸狗「第第」，見1次殺1次，對郭女士所造成之傷害，深感│
│抱歉，併感謝郭女士之諒解，特張貼公開道歉書以表誠意，│
│決不再犯，否則願受法律制裁。                        │
│道歉人：丙○○                                      │
├──────────────────────────┤
│備註：字體：主題為新細明體18號粗體字。              │
│            內容為新細明體14號粗體字。              │
│      紙張大小：A4                                  │
└──────────────────────────┘

司法院資訊處製作；財團法人民間司法改革基金會備份。
